【裁判字號】    98,簡上,106
【裁判日期】    980526
【裁判案由】    詐欺
【裁判全文】
臺灣彰化地方法院刑事判決             98年度簡上字第106號
上  訴  人
即  被  告  乙○○
                    （現另案在臺灣彰化監獄執行中）
上列上訴人因詐欺案件，不服本院九十八年度簡字第六七三號中
華民國九十八年三月十九日第一審簡易判決（原聲請簡易判決處
刑案號：九十八年度偵字第一四０三號），提起上訴，本院管轄
第二審合議庭判決如下︰
    主  文
原判決撤銷。
乙○○幫助意圖為自己不法之所有，以恐嚇使人將本人之物交付
，累犯，處有期徒刑陸月，如易科罰金，以新臺幣壹仟元折算壹
日。
    事  實
一、乙○○曾於民國九十四年間，因詐欺案件，經臺灣高雄地方
    法院以九十四年度簡字第七三七八號判決判處有期徒刑四月
    確定，嗣經上開法院以九十六年度聲減字第一二五四號裁定
    減為有期徒刑二月確定，甫於九十六年七月十六日執行完畢
    。詎乙○○明知個人之帳戶關係自身信用，具有一身專屬性
    質，而在金融機構開立帳戶並無特殊條件限制，一般人均係
    使用自己之帳戶，使用他人之帳戶常與財產犯罪密切相關，
    而可預見收取帳戶之目的係欲隱匿真實身分，以供他人進行
    恐嚇取財犯罪所用，竟仍基於幫助恐嚇取財之不確定故意，
    於九十七年六月十七日，前往位於彰化縣鹿港鎮○○路三０
    一號第一商業銀行鹿港分行開設帳號為000000000
    00之帳戶，並於同年月二十日，在彰化縣鹿港鎮之郵局，
    將上開甫開設銀行帳戶之存摺、提款卡及密碼寄出，交付予
    臺北縣板橋市綽號「國文」之姓名、年籍不詳之成年男子，
    而以此方法幫助他人實行恐嚇取財犯罪。嗣該綽號「國文」
    之成年男子所屬之犯罪集團成員基於意圖為自己不法所有之
    犯意，於九十七年八月八日晚間十時十五分甲○○在SKYPE
    上網聊天時，有一女子自稱學生向甲○○提出援交之交易，
    經甲○○同意後與該女子相約在興隆國小碰面，惟甲○○到
    場後卻未見到該女子，惟該女子即撥打電話與甲○○聯絡，
    並要甲○○到提款機前操作提款機驗證身分，甲○○依其指
    示操作，惟該女子說甲○○操作錯誤，導致她數百萬之機器
    故障，要甲○○存款到甲○○自己的帳戶，才能使她的機器
    恢復正常運作，甲○○因已意識到對方可能是詐騙集團，而
    不予理會，惟之後即由一名男子另行基於意圖為自己不法之
    所有之恐嚇取財犯意，撥打電話予甲○○，揚言要對甲○○
    不利，且因其又知悉甲○○之電話、住址及身分證字號，致
    使甲○○因而心生畏懼，乃依該男子之指示，於九十七年八
    月九日凌晨二時三十分許，至台北市○○區○○街二十八號
    第一商業銀行，匯款三萬元至乙○○之上開帳戶，嗣後該男
    子又再以機器無法運作接續恐嚇甲○○繼續匯款，甲○○只
    得報警處理，始循線查知上情。
二、案經臺北市警察局文山第一分局報請臺灣臺北地方法院檢察
    署呈請臺灣高等法院檢察署檢察長令轉臺灣彰化地方法院檢
    察署檢察官聲請簡易判決處刑。
    理  由
一、訊據上訴人即被告乙○○（以下簡稱被告）對其有將上開帳
    戶之存摺、提款卡及密碼等物寄予臺北縣板橋市綽號「國文
    」之姓名、年籍不詳之成年男子等情坦承不諱，惟矢口否認
    有何幫助恐嚇取財之犯行，辯稱：是之前我在土城看守所同
    舍房綽號「國文」之朋友說要存錢，他說他的信用破產，所
    以向我借存摺存錢，所以我才將存摺、提款卡及密碼寄給他
    ，我並不知該帳戶會被用來恐嚇取財云云。經查：
（一）被害人甲○○因受恐嚇集團成員揚言要對甲○○不利，且
      因該集團人員又知悉被害人甲○○之電話、住址及身分，
      致被害人甲○○因受恐嚇致心生畏懼，乃依該男子之指示
      ，於九十七年八月九日凌晨二時三十分許，匯款三萬元至
      被告乙○○所提供之上開帳戶內等情，已據證人即被害人
      甲○○於警詢中指述綦詳，並有被害人匯款之第一銀行自
      動櫃員機交易明細影本（九十七年度偵字第二五八四四號
      卷第二十頁）及第一商業銀行鹿港分行九十七年九月二十
      四日一鹿字第122號函文所附之客戶基本資料、客戶資
      料查詢單、各類存款開戶暨往來業務項目申請書及交易明
      細（九十七年度偵字第二五八四四號卷第四至十頁）各一
      份在卷可稽，足徵被告上開銀行帳戶，確遭不法集團成員
      作為實施恐嚇取財之用。
（二）另按刑法第十三條所稱之故意本有直接故意（確定故意）
      與間接故意（不確定故意）之別，條文中「行為人對於構
      成犯罪之事實，明知並有意使其發生者」為直接故意，至
      於「行為人對於構成犯罪之事實，預見其發生而其發生並
      不違背其本意者」則屬間接故意；又間接故意與有認識的
      過失（又稱疏虞過失）之區別，在於二者對構成犯罪之事
      實雖均預見其能發生，但前者對其發生並不違背其本意，
      後者則確信其不發生。而金融機構帳戶之申請甚為簡易方
      便，如係基於正當用途而有使用帳戶之必要，通常需用人
      得以自己名義申請辦理即可，本無假手他人之必要，更無
      須以五千元代價作為要求他人提供存摺帳戶對價之理。倘
      該不詳姓名、年籍之成年男子如非將被告提供之存摺帳戶
      作為犯罪所得存提進出及其他不法之用途，豈須隱匿自己
      真實姓名而向被告收購存摺帳戶供己使用？又被告率將自
      己所有存摺帳戶交予他人使用，且與渠等不相識，衡之常
      情，如此乖離常態之交易行為，就一般具有相當社會經驗
      之人而言，當可輕易預見渠等收購存摺係供作非法使用。
      再者，蒐集他人存摺帳戶作為被害人匯入款項之交易媒介
      ，用以隱匿真正犯罪者身分及資金流向之犯罪模式，多係
      用於俗稱恐嚇取財、擄鴿或擄車勒贖或詐欺犯罪，此乃一
      般使用人頭帳戶常見之非法利用類型，復經大眾傳播媒體
      再三披露，被告亦無從諉為不知。則綽號「國文」所屬之
      集團成員於取得被告提供之存摺帳戶後，嗣經用於恐嚇取
      財之不法用途，此一犯罪手法仍未逸脫於被告幫助他人犯
      罪意思之外，即屬被告所預見，被告應具有幫助他人恐嚇
      取財犯罪之間接故意。
（三）綜上所述，被告前揭所辯顯係事後飾卸之詞，均無足採。
      本案事證明確，被告犯行洵堪認定，應予依法論科。
二、按以恐嚇使人將物交付，有時固亦含有詐欺性質，但與詐欺
    罪之區別，則在有無施用威嚇，使人心生畏懼之情形為斷。
    又恐嚇罪質，非不含有詐欺性，其與詐欺罪之區別，係在行
    為人對於被害人所用之手段，僅使其陷於錯誤者，為詐欺，
    使發生畏懼心者，為恐嚇，最高法院二十八年上字第一二三
    八號、三十年上字第六六八號判例意旨可資參照。是詐欺取
    財罪與恐嚇取財罪，所保護之法益雖均為財產法益，並均附
    隨保障財產處分之自由法益，且雖均以行為人「意圖為自己
    或第三人不法之所有」，及「使人交付財物」為構成要件，
    然細究立法者所制定之條文內涵，其所保護財產處分之自由
    法益仍有層次上之差異，其所不同者，即為「行為人之行為
    及因此造成被害人產生何種心理影響而決定交付財物」，此
    亦為區別詐欺取財與恐嚇取財之判斷核心；倘行為人係單純
    施以詐術，而被害人依其充分之自由意識（不涉及被害人是
    否有足夠之知識及資訊可參考）判斷後仍陷於錯誤，致自願
    性的決定交付財物，即屬詐欺取財；反之，倘行為人係以使
    被害人心生畏懼以壓制其自由意識之方式（不論手段是否涉
    及欺騙），使被害人在恐懼之心理強制下不得已而交付財物
    ，即屬恐嚇取財。是本件犯罪集團以被害人甲○○操作錯誤
    ，導致其數百萬之機器故障，要甲○○存款到甲○○自己的
    帳戶，才能使其機器恢復正常運作，惟因甲○○已意識到對
    方可能是詐騙集團，而不予理會，惟之後即由一名男子撥打
    電話予被害人甲○○，揚言要對被害人甲○○不利，且因其
    又知悉甲○○之電話、住址及身分證字號，致使甲○○因而
    心生畏懼，乃依該男子之指示，於九十七年八月九日凌晨二
    時三十分許，匯款至被告乙○○之上開帳戶，該犯罪集團所
    稱因被害人操作錯誤導致其數百萬之機器故障之內容雖非真
    實，但其以要對被害人甲○○不利為要脅，顯然係以此一恐
    嚇性之言語內容，使被害人心生畏懼而壓制其自由決定之意
    識，不得不交付財物，應屬恐嚇取財無疑。又被告僅交付存
    摺、提款卡及提款卡密碼予該姓名、年籍不詳綽號「國文」
    之成年男子，雖並未參與上開犯罪之構成要件行為，然其顯
    係以幫助他人犯罪之意思，實施恐嚇取財構成要件以外之行
    為，且其以前開一交付存摺、提款卡及提款卡密碼之幫助行
    為，幫助該不詳姓名、年籍綽號「國文」之成年男子及其所
    屬之犯罪集團犯前開恐嚇取財犯行，自應構成幫助恐嚇取財
    之犯罪。
三、核被告所為，係犯刑法第三十條第一項前段、刑法第三百四
    十六條第一項之幫助恐嚇取財罪。公訴人聲請書雖認被告係
    犯幫助詐欺取財罪，惟揆諸前揭說明，上開犯罪集團既係犯
    恐嚇取財罪，被告即應論以幫助恐嚇取財罪，公訴意旨認被
    告所為係犯幫助詐欺取財尚有未洽，惟因起訴事實同一，故
    起訴法條應予變更，併此敘明。又被告曾於九十四年間，因
    詐欺案件，經臺灣高雄地方法院以九十四年度簡字第七三七
    八號判決判處有期徒刑四月確定，嗣經上開法院以九十六年
    度聲減字第一二五四號裁定減為有期徒刑二月確定，甫於九
    十六年七月十六日執行完畢，此有臺灣高等法院被告前案紀
    錄表及臺灣彰化地方法院檢察署刑案查註紀錄表在卷可稽，
    其於受有期徒刑執行完畢，五年內故意再犯有期徒刑以上之
    本罪，為累犯，應依刑法第四十七條第一項之規定加重其刑
    。再被告所為係犯刑法第三十條第一項、第三百四十六條第
    一項之幫助恐嚇取財罪，為從犯，本院衡其犯罪情節較正犯
    為輕，爰依刑法第三十條第二項之規定，按恐嚇取財正犯之
    刑減輕之，並依先加後減之例減輕之。原審認被告幫助詐欺
    取財犯行罪證明確，而予論罪科刑，固非無見，惟本件被告
    所為係幫助恐嚇取財而非幫助詐欺取財，原審認被告涉犯幫
    助詐欺取財罪尚有未洽，上訴人即被告雖以其不知對方會將
    該帳戶用於詐欺取財為由提起上訴，而未指摘及此，然原判
    決既有上開違誤，自應予以撤銷改判。又本案固係被告上訴
    ，然原審判決就恐嚇取財犯行因適用法條不當，本院予以撤
    銷改判，依刑事訴訟法第四百五十五條之一第三項準用第三
    百七十條但書之規定，本院自得諭知較重於第一審判決之刑
    ，附此說明。爰審酌被告犯罪手段、被害人所受之損害、智
    識程度、犯後之態度等一切情狀，量處如主文第二項所示之
    刑，並依刑法第四十一條第一項前段之規定諭知易科罰金之
    折算標準，以資懲儆。
據上論斷，應依刑事訴訟法第四百五十五條之一第一項、第三項
、第三百六十九條第一項前段、第三百六十四條、第二百九十九
條第一項前段、第三百條，刑法第三百四十六條第一項、第三十
條第一項前段、第二項、第四十七條第一項、第四十一條第一項
前段，刑法施行法第一條之一，判決如主文。
本件經檢察官陳茂榮到庭執行職務。
中    華    民    國    98    年    5     月    26    日
                  臺灣彰化地方法院刑事第二庭
                                  審判長法官  石馨文
                                  法      官  羅永安
                                  法      官  陳秋錦
以上正本證明與原本無異。
本件不得上訴。
中    華    民    國    98    年    5     月    27    日
                                  書  記  官  洪年慶
附錄論罪科刑法條:
中華民國刑法第346條
（單純恐嚇罪）
意圖為自己或第三人不法之所有，以恐嚇使人將本人或第三人之
物交付者，處 6 月以上 5 年以下有期徒刑，得併科 1 千元以
下罰金。
以前項方法得財產上不法之利益，或使第三人得之者，亦同。
前二項之未遂犯罰之。


司法院資訊處製作；財團法人民間司法改革基金會備份。
